【裁判字號】    89,台上,5411
【裁判日期】    890914
【裁判案由】    殺人
【裁判全文】
最高法院刑事判決                              八十九年度台上字第五四一一號
    上  訴  人  甲○○
右上訴人因殺人案件，不服台灣高等法院台南分院中華民國八十九年六月二十七日第
二審判決（八十八年度上重訴字第一三六一號，起訴案號：台灣台南地方法院檢察署
八十八年度偵字第二三四五號），提起上訴，本院判決如左：
    主  文
上訴駁回。
    理  由
本件原判決認定上訴人甲○○與被害人楊惠如係男女朋友，在台南市○○區○○街四
三七巷三十三弄十四號上訴人住處同居，二人時因楊惠如從事陪酒坐工作問題起爭
執。民國八十八年二月六日十八時許，二人在上訴人住處二樓房間內一起吸食強力膠
並發生性行為後，復因楊惠如堅持再去陪酒坐賺錢還債，上訴人不同意而發生爭吵
，上訴人出手毆打楊惠如，致其頭部左顳肌肉局部出血三×二公分、下巴邊緣有鄰近
挫傷，分別為二‧○×一‧五公分及三‧五×一‧五公分、右側鎖骨上兩處挫傷，分
別為○‧五公分及一‧五公分，左鎖骨上下有多處挫傷，合計範圍為一○‧○×六‧
○公分（以上傷害部分未據告訴），復基於殺人之犯意，以手之肘部勒住楊惠如之頸
部，見楊惠如已無力掙扎始鬆手。適上訴人之母親喚其吃飯，上訴人乃下樓，旋即返
回屋內，見楊惠如雖口吐白沬惟尚有呼吸，上訴人接續前揭殺人犯意，再以其所有之
布質腰帶纏繞緊勒楊惠如之頸部，致楊惠如左下鄂及頸部前側皮膚有多處散亂之半月
形指甲壓痕○‧五公分至一‧○公分，合併呈紅色之不全索溝，寬度為三‧○公分至
三‧三公分，右側頸呈一條索溝自前頸舌骨上方向上傾斜延至後頸中線，左側頸索溝
為中斷模式自舌骨上外側向上傾斜至外側頸中線，兩側頸肌有出血現象，右側前頸、
舌骨下方離中線二公分，離頭頂二十七公分，有一處刺傷○‧五×○‧三公分，終因
絞、掐而窒息死亡。上訴人見楊惠如已無反應，惟未能確定是否已死亡，又以其所有
之小剪刀一支刺進楊惠如之頸部後，發現楊惠如確已死亡，乃以衣服、棉被覆蓋楊惠
如。再下樓拿老鼠藥混水後飲下，企圖自殺，因藥效未產生作用，乃至屋外跳入魚塭
，想以溺斃方式自殺，因擅水性，又游上岸返家，適見其父吳平堂在家，乃告知吳平
堂已將楊惠如勒死並飲下老鼠藥，吳平堂迅即將上訴人送往奇美醫院急救並報警處理
。經警於同日二十三時許至上訴人之病房查知上情，並扣得布質腰帶乙條及小剪刀乙
支等情。係以上開事實，訊據上訴人除否認有殺人之故意外，餘均坦承不諱，證人即
上訴人之父吳平堂亦證實係上訴人行兇無訛，並經被害人之母翁黃秀美指述在卷。而
被害人受有上揭事實欄所記載之傷，終因絞、掐而窒息死亡，亦經檢察官督同法醫相
驗及解剖鑑定屬實，製有相驗屍體證明書、勘驗筆錄、相驗解剖之現場照片及法務部
法醫研究所（八八）法醫鑑字第○一一七號鑑定書在卷足憑，此外並有卷附之現場照
片十一幀及上訴人用以殺害被害人之布質腰帶乙條、小剪刀乙支扣案可稽。堪認被害
人確係遭上訴人先以手肘勒頸，再以布質腰帶纏繞緊勒其頸部，因而窒息死亡。按諸
人之頸部係人體脆弱部位，為人身要害，如用力猛勒，當有致死之虞，此為一般人皆
知之事，上訴人竟以手之肘部及布質腰帶纏繞緊勒被害人之頸部，觀諸被害人之左下
顎及頸部前側皮膚有多處散亂之半月形指甲壓痕○‧五公分至一‧○公分，合併呈紅
色之不全索溝，寬度為三‧○公分至三‧二公分，右側頸呈一條索溝自前頸舌骨上方
向上傾斜延至後頸中線，左側頸索溝為中斷模式自舌骨上外側向上傾斜至外側中線，
兩側頸肌有出血現象等情，足見上訴人當時用力甚猛，殺意至堅，其有置被害人於死
之犯意甚明。因認上訴人殺人之犯行足堪認定，為其所憑之證據及其認定之理由。而
以上訴人雖自白其殺人前曾吸食強力膠，命案現場亦留有強力膠盒子數個，但衡諸上
訴人於案發後尚知畏罪取老鼠藥混水後飲用，企圖自殺不成後，又至屋外跳入魚塭，
想以溺斃方式自殺，因擅水性，又自行游上岸返家，於見其父親時，猶能將勒死被害
人及飲下老鼠藥之事告知等情以觀，尚難認其於行為時有因先前吸食強力膠而達精神
耗弱或心神喪失之情形。又上訴人及其父親吳平堂於警訊及偵查中均未提及上訴人曾
要其父親打電話報警並代為自首。迄至第一審法院第二次訊問後，始由其選任辯護律
師，具狀主張上訴人自魚塭上岸後告知伊父殺人之事，請其報警，伊要自首等情，嗣
後上訴人及其父親亦主張有代為自首之事。然查證人即台南市消防局一一九勤務中心
人員周慧玲於原審證稱：「我們接報是（八十八年二月六日二十一時）四十分許，說
現場需要救護車，我們到現場，報案人說有人自殺需要救護，報案人是男性。」「報
案人應沒有說兇手要自首，如有會通知一一○，後來救護車抵達現場，警員回報說現
場有一女子死亡。」「報案人沒有說其姓名，如有會記下來，後來由我通知警局一一
○到現場。」證人即該局警員王清敏證稱：「報案說有人受傷要去救護。」「如遇兇
案會報警局，如有自首會報一一○處理。」等語。參酌卷附台南市警察局勤務指揮中
心（一一○）受理各類案件紀錄表載明：「２２：０４、１１９周（指周慧玲）：乙
名女子已死亡，另一男子送奇美，報案人ＴＥＬ：0000000」，並無載明報案
人之姓名及自首之情事，足見上訴人之父於報案時，並無代上訴人自首甚明。且上訴
人於殺人後，先後以喝老鼠藥及跳入魚塭等方式企圖自殺，當時自殺未成，命危旦夕
，情緒低落，衡情當無冷靜頭腦顧及託其父自首，自首之說殊無可取。就上訴人所辯
行為時因吸膠神智不清及行為後曾託其父報案自首云云，何以不足採信，於理由內予
以指駁說明。復明被害人右側前頸、舌骨下方離中線二公分、離頭頂二十七公分，
有一處刺傷○‧五×○‧三公分，依上訴人之供述，係伊拿剪刀所刺，要確定被害人
是否死亡，難認有毀損屍體之犯意。其餘被害人在頭部左顳肌肉局部出血、下巴邊緣
挫傷、右側鎖骨挫傷二處、左鎖骨上下多處挫傷等傷，係被害人遭殺害前與上訴人吵
架，被毆打所致（傷害部分未經告訴）。因認上訴人殺人之犯行已臻明確。核上訴人
所為，係犯刑法第二百七十一條第一項之殺人罪。其先後用手勒及用腰帶勒頸部、用
剪刀刺等行為，係基於同一殺人犯意接續為之，為接續犯，僅論以一罪。因而撤銷第
一審不當之判決，適用刑法第二百七十一條第一項、第三十七條第一項、第三十八條
第一項第二款（原判決誤繕為第二項），論以殺人罪，並審酌上訴人為達殺人目的，
先後以手勒被害人頸部，再以腰帶勒其頸，甚至再以剪刀刺被害人頸部，必欲置之於
死地，手法兇殘，犯後迄未與被害人家屬達成民事賠償合意，惟念其行為時，甫滿十
八歲，年輕識淺，犯後企圖以自殺方式結束生命，於第一審偵審中又坦承犯行，良知
未泯等情狀，量處無期徒刑，並依法宣告褫奪公權終身。扣案之布質腰帶乙條、小剪
刀乙支，為上訴人所有供犯罪所用之物，併予宣告沒收。經核於法尚無違誤。按心神
喪失或精神耗弱，屬於行為有責性之判斷範圍，其認定應由法院依職權為之。不得視
為一種單純的心理學上概念，進而以此概念代替法院之判斷。故縱經醫學專家鑑定行
為人之精神狀態，提供某種概念，亦不過作為法院判斷之資料而已，法院非不得綜合
全部調查所得資料以判斷行為人於行為時有無心神喪失或精神耗弱之情事。原判決綜
合卷內資料，認定上訴人行為前雖曾吸食強力膠，但其行為時尚未達心神喪失或精神
耗弱之程度，已於理由內詳加說明。上訴意旨並未具體指摘原判決如此認定有何違背
法令，徒憑己意指原審未將上訴人送專業人員鑑定其精神狀態，為違背法令云云，難
認有理由。又是否有自首之事實認定，應由事實審法院依職權為之。上訴人之父吳平
堂於報案時並無代上訴人自首，原判決已綜合卷內證據於理由內詳加說明。而卷附台
南市警察局第三分局安南派出所相驗案件初步調查報告表，係於案發後之第二天即八
十八年二月七日十一時製作，其發現或報案經過欄記載：「嫌疑人甲○○之父吳平堂
電話報案後警方至現場瞭解，封鎖現場。」等語（相字第二三九號卷第二頁），查無
吳平堂代上訴人自首之記載，且製作該報告表之警員買義忠於第一審調查中證稱：「
當時接獲一名民眾打一一○報案，到現場時沒有看到被告在那邊，現場已有二名警員
封鎖，經過查訪左鄰右舍之後，發現可能甲○○是涉嫌人，他可能已被送醫。」等語
（第一審卷第四十一頁正面），亦未言及有自首之事，對此未必有利於上訴人之證據
，非必於理由內一一加以說明。原審未說明此部分證據調查取捨之情形，亦難指為違
法。其餘上訴意旨仍執該調查報告表主張其合乎自首之規定，指原判決未採為上訴人
有利之認定為違法，再為單純事實之爭執，亦難認有理由。本件上訴為無理由，應予
駁回。
據上論結，應依刑事訴訟法第三百九十六條第一項，判決如主文。
中      華      民      國    八十九    年      九      月     十四     日
                              最高法院刑事第五庭
                                  審判長法官  董  明  霈
                                        法官  丁  錦  清
                                        法官  林  茂  雄
                                        法官  張  祺  祥
                                        法官  陳  宗  鎮
      右正本證明與原本無異
                                              書  記  官
中      華      民      國    八十九    年      九      月     十九     日


司法院資訊處製作；財團法人民間司法改革基金會備份。
